【裁判字號】    99,易,4
【裁判日期】    990226
【裁判案由】    詐欺
【裁判全文】
臺灣桃園地方法院刑事判決                 99年度易字第4號
公  訴  人  臺灣桃園地方法院檢察署檢察官
被      告  甲○○
            乙○○
上列被告因詐欺案件，經檢察官聲請簡易判決處刑（98年度偵字
第17682 號），本院認不得逕以簡易判決處刑，改依通常程序審
理，判決如下：
    主  文
甲○○、乙○○均無罪。
    理  由
一、公訴意旨略以：被告乙○○係「威廣廣告有限公司」（下稱
    威廣公司）名義負責人，被告甲○○則係威廣公司實際負責
    人，被告甲○○、乙○○2 人明知威廣公司財務困難，竟基
    於意圖為自己不法所有之犯意聯絡，自民國96年8 月間某日
    起至同年12月間某日止，接續在丙○○位於臺北市○○區○○路2 段383 號3 樓公司內及威廣公司位於桃園縣桃園市○○○路○ 段6 號9 樓之3 之辦公室內，向丙○○借款共計新
    臺幣（下同）575 萬元，被告甲○○前後並簽發威廣公司之
    支票共8 張以為擔保，惟上開支票屆期均不獲兌現，被告甲○○、乙○○2 人又避不見面，丙○○始知受騙。因認被告
    2 人係共同犯刑法第339 條第1 項之詐欺取財罪嫌云云。
二、按犯罪事實應依證據認定之，無證據不得認定犯罪事實；不
    能證明被告犯罪，應諭知無罪之判決，刑事訴訟法第154 條
    第2 項、第301 條第1 項分別定有明文。故事實之認定，應
    憑證據，如不能發現相當證據，或證據不足以證明，自不能
    以推測或擬制之方法，以為裁判基礎；認定不利於被告之事
    實，該依積極證據，苟積極證據不足為不利於被告事實之認
    定時，即應為有利於被告之認定，更不必有何有利之證據，
    最高法院亦著有40年台上字第86號、30年上字第816 號判例
    意旨足資參照。再按刑法第339 條第1 項之詐欺罪，必須行
    為人自始基於不法所有之意圖，以詐術使人交付財物，始能
    構成，且所謂以詐術使人交付，必須被詐欺之人因其詐術而
    陷於錯誤，若其所用之方法，不能認為詐術，亦不致使人陷
    於錯誤即不構成該罪。至於民事債務當事人間，若有未依債
    務本旨履行給付之情形，在一般社會經驗上，原因非止一端
    ，或因不可歸責之事由無法給付，或因合法對他造主張抗辯
    而拒絕給付，甚至債之關係成立後，始行惡意遲延給付，皆
    有可能，並非必然均係出於自始無意給付之財產犯罪一端，
    從而要難單純以債務不履行之狀態，遽認被告自始有詐欺之
    故意。又以當事人間信用為基礎之借貸關係，依一般社會經
    驗，當可預見事後無力清償或遲延清償之風險，縱令借款人
    屆期不為清償，如無積極證據足以認定其在借款之初即有藉
    之詐財之本意，尚難僅因嗣後有不為清償之情事，即推定其
    必然自始蓄意行騙。
三、公訴人指被告甲○○、乙○○2 人涉有詐欺罪嫌，無非係以
    證人丙○○之證言、威廣公司歷年票據信用往來紀錄、威廣
    公司變更登記資料表、被告甲○○所簽發之前揭支票影本8
    張、匯款單8 張為其主要論據。訊據被告乙○○坦承其為威
    廣公司之名義負責人，被告甲○○亦坦承其為威廣公司之實
    際經營者，並有持前揭支票向丙○○借款各等情不諱，惟均
    堅決否認有何詐欺犯行，被告乙○○辯稱：伊對威廣公司僅
    有出資，並掛名擔任負責人，公司之經營都是甲○○處理，
    伊並未參與前開借款，威廣公司無力清償借款後，因威廣公
    司對其客戶安泰人壽保險股份有限公司尚有最後一季之應收
    款60餘萬元，有應丙○○之要求，將該債權轉讓予丙○○所
    經營之連發廣告實業有限公司等語；被告甲○○則辯稱：威
    廣公司與丙○○很早以前即有生意往來，因威廣公司經營要
    先支付租金，之後才向客戶收款，故伊於民國94年間起即向
    丙○○借款供威廣公司週轉使用，再將向客戶收得之款項清
    償借款，且伊向丙○○借款，都有支付每月百分之2.5 之利
    息，之前借款均有按時清償，嗣因威廣公司遭仟達廣告公司
    倒債八千多萬元，且在承作家樂福賣場的廣告案裡，亦被該
    賣場延遲付款，雖向該賣場之40多家分店催款，但都沒有結
    果，終因無法週轉，始無力清償借款，伊洵無詐騙之意圖等
    語。
四、經查，威廣公司因業務龐大，需要高額之週轉金，被告甲○○在多年前，即已開始向丙○○借款供公司週轉，本件係由
    被告甲○○持前揭8 張支票向丙○○借款等情，業據證人丙○○證述：伊所經營之連發廣告實業有限公司與威廣公司都
    是經營戶外大型廣告製作和租賃業務之同行，彼此並有生意
    上之往來，因威廣公司業務龐大，包括家樂福、IKEA、特力
    屋等賣場之廣告及桃竹苗地區很多建設公司之銷售廣告，都
    是威廣公司承作，威廣公司之年營業額約有2 億元，需要高
    額之週轉金，以便支付租金及工程費，被告甲○○約在將近
    10年前，即已開始向伊借款供威廣公司週轉使用，之前借款
    都有支付利息並如期清償，本件係由被告甲○○持前揭8 張
    支票，仍表示因威廣公司週轉所需，而向伊借款等語詳盡（
    見本院98年11月30日訊問筆錄、98年12月21日訊問筆錄、99
    年2 月1 日審判筆錄），並有威廣公司於94年度、95年度營
    業收入分別為150,372,012 元、155,661,144 元之94年度營
    利事業所得稅結算申報書、95年度財務簽證報告書各1 份附
    卷可稽。再者威廣公司對其客戶安泰人壽保險股份有限公司
    尚有最後一季之應收款債權676,427 元，嗣應丙○○之要求
    ，於96年12月19日將該債權轉讓予丙○○所經營之連發廣告
    實業有限公司乙節，亦據證人丙○○陳述無訛（見本院98年
    12月21日訊間筆錄），且有讓渡協議書及轉讓同意書各1 份
    在卷可憑。又威廣公司有遭其他公司倒債，亦有金額高達95
    0 餘萬元，分別由源豐廣告有限公司、鈞采國際有限公司、
    仟達廣告企業有限公司等公司所簽發支付威廣公司廣告費，
    但屆期未獲兌現之退票支票影本共14張在卷可佐。綜上，已
    見威廣公司確有對外正常經營，尚非以虛設行號方式蓄意詐
    欺可堪比擬，從而被告甲○○因威廣公司未擁有足夠之營運
    資金，先向丙○○借款以供公司營運所需，並預期於嗣後取
    得營業收入後，再行清償借款，詎威廣公司有遭其他公司倒
    債致週轉不靈，未能如願渡過難關，而無力繼續經營，終至
    無法如期清償告訴人丙○○借款之辯解，尚非毫無可採，況
    依經驗法則，公司行號於營運時未必即擁有相當之資金，但
    為賺取利潤持續營運，以簽發遠期支票向同業借款供週轉之
    方式，俾能持續經營，並於支票到期前取得營運收入，以清
    償先前之借款，實為一般公司行號常見之營運型態。故被告
    甲○○以公司週轉所需，而向丙○○借款，尚非不法手段，
    殊難認被告甲○○有何藉借款為名以行詐之不法意圖，亦難
    認其有以不法手段誤導丙○○對債信風險之判斷，顯見丙○○貸與金錢，要屬出自任意性處分，尚無陷於錯誤之可言。
    至於被告乙○○僅係威廣公司之名義負責人，本件係由被告
    甲○○借款乙節，復據證人丙○○於檢察官偵查中證述明確
    （見他字卷第84頁），亦難認定被告乙○○有不法所有之意
    圖及詐術之施用。又威廣公司嗣因積欠龐大債務，無力繼續
    經營後，被告2 人擅自離去，固未正面積極處理債務，惟此
    僅係其2 人面臨龐大債務壓力下，所選擇之處理方式，尚難
    以此推論其2 人，於被告甲○○本件借款之初即有詐欺之意
    圖。再者，被告甲○○因係威廣公司之保證人，致被告甲○○所有桃園縣桃園市○○○街177 巷2 號之房地，遭債權人
    聲請拍賣，嗣後於98年7 月10日經案外人陳學榮拍定買受（
    見卷附之上開房屋及土地之登記謄本），此乃債權人行使權
    利之結果，尤難憑此遽指被告2 人於本件借款之初係惡意詐
    欺。綜上證據及情節，足認被告甲○○係為使威廣公司能持
    續經營之情況下，為籌集營運資金，並期待嗣後可得之營業
    收入得以清償借款，而向丙○○借款週轉，尚屬正常之營運
    方式，實難因嗣後竟未渡過難關，致無力繼續經營，而無法
    清償本件借款所產生之民事糾紛，遽認被告2 人於被告甲○○向丙○○為本件借款之初即有不法所有之詐欺犯意及手段
    施用，本件要屬民事糾葛，應循民事途徑以求救濟，與所謂
    以不法所有之意圖施用詐術使人陷於錯誤而交付財物尚屬有
    間。此外，復查無其他積極證據，足資證明被告2 人有公訴
    人所指之本件犯行，因認不能證明被告2 人犯罪，自應為其
    2 人無罪之諭知。
五、本件檢察官聲請以簡易判決處刑，本院認有刑事訴訟法第45
    1 條之1 第4 項但書第3 款之應諭知無罪判決之情形，致不
    得逕以簡易判決處刑，爰改依通常程序審理，附此敘明。
據上論斷，應依刑事訴訟法第452 條、第301 條第1 項，判決如
主文。
本案經檢察官徐文豪到庭執行職務。
中    華    民    國    99    年    2     月    26    日
                   刑事第一庭 審判長法  官  曾家貽
                                    法  官  張瓊華
                                    法  官  俞力華
以上正本證明與原本無異。
如不服本判決應於送達後10日內向本院提出上訴狀。
                                    書記官  林致群
中    華    民    國    99    年    2     月    26    日

司法院資訊處製作；財團法人民間司法改革基金會備份。
